【裁判字號】    89,台上,830
【裁判日期】    890217
【裁判案由】    偽造文書
【裁判全文】
最高法院刑事判決                                八十九年度台上字第八三○號
    上訴人  台灣高等法院高雄分院檢察署檢察官
    被  告  乙○○
            甲○○
右上訴人因被告等偽造文書案件，不服台灣高等法院高雄分院中華民國八十六年十二
月三十日第二審判決 (八十六年度上訴字第一七八一號，起訴案號：台灣高雄地方法
院檢察署八十五年度偵字第二三七三五號) ，提起上訴，本院判決如左：
    主  文
原判決撤銷，發回台灣高等法院高雄分院。
    理  由
本件原判決以公訴意旨略以：被告乙○○於民國八十二年八月二十日與余信郎、余保
忠訂立租賃契約，承租余信郎、余保忠所有坐落高雄市鎮第一○○七、一
一六○、一一六一等地號三筆土地，並約定以余信郎、余保忠為起造人申請建造執照
，興建保齡球館。詎事後因保齡球館所在地之其他鄰地所有權人，即黃錦輝、賴金玉
、吳蔡寶玉、吳玉珠、蔡美娟、馬盧玉琴等六人，不願意與余信郎、余保忠為共同起
造人，乙○○竟夥同公司會計即被告甲○○，基於共同之犯意聯絡，由甲○○偽造余
信郎、余保忠印章後，並偽造余信郎、余保忠名義之「土地使用權同意書」，再（以
黃錦輝等六人為起造人）向高雄市政府工務局申請建造執照，足生損害於余信郎、余
保忠及該工務局管理建築之正確性。迄八十五年三月間，余信郎、余保忠向上開工務
局調閱資料後始知上情。案經余信郎、余保忠訴請偵辦，因認被告等有刑法第二百
十六條、第二百十條之行使偽造私文書罪嫌云云。但經審理結果，認為不能證明被告
等犯罪，爰撤銷第一審科刑之判決，改判諭知被告等無罪，固非無見。
惟查：(一)證據雖已調查而其內容尚未明瞭者，即與未經調查無異，如遽行判決，仍屬
應於審判期日調查之證據而未予調查。本件公訴意旨，係認被告等偽造告訴人余信郎
、余保忠之印章，並偽造告訴人等名義之「土地使用權同意書」，再以第三人為起造
人，申請建造執照。而被告等，先則否認偽造印章及偽造「土地使用權同意書」，且
辯稱該「土地使用權同意書」是告訴人等之代理人劉添安所提出，經由渠等轉交建築
師事務所辦理（見第一審卷第十九頁正面、背面、第二十頁、第一○二頁背面、第一
○三頁）。嗣經證人即建築師事務所人員蔡並茂到庭證稱：係由甲○○交付印章，委
託該事務所職員連瓊懷填寫「土地使用權同意書」後（見第一審卷第一一四頁背面）
，被告等始一致改口稱：是劉添安提供印章，交由渠等轉交建築師事務所填寫同意書
（見第一審卷第一一六頁、第一四二頁正面、背面，原審卷第五十八頁正面、背面、
第一一六頁正面、背面）。惟劉添安始終否認交付「土地使用權同意書」或印章，且
被告等前後所辯，復自相矛盾，則劉添安究竟有無提供「土地使用權同意書」或印章
？尚不明瞭。原審未予徹查明白，即遽行判決，自嫌速斷。(二)本件土地租賃契約書第
五條第一款已約定：「承租人（指乙○○）得經出租人（指告訴人等）之同意，以出
租人之名義申請建築（造）執照，建設四樓ＲＣ結構之建物」。同條第三、四款並約
定：「上開建物，非經出租人（指告訴人等）同意不得轉租、典押或變更用途，……
於租賃期間屆滿，或終止租約時，由出租人（指告訴人等）收回（建物）」（見偵查
卷第六頁背面、第七頁）。原判決理由亦說明，被告等於興建保齡球館時，原欲以告
訴人等之名義為起造人，嗣因同一建物無法分為二個建號，且相鄰土地之所有權人就
該建物，不同意保持共有關係（乙○○租用多人之土地興建一座保齡球館），始改以
鄰地之所有權人黃錦輝等六人為起造人，申請建造執照（見原判決第五面第七至十一
行）。證人陳進羌亦結證稱：訂約時雙方約定以告訴人等為起造人，申請建造執照（
見第一審卷第六十六頁背面）。則告訴人等指稱，原約定以告訴人等為起造人，申請
建造執照，似非無據。嗣後被告等改以他人名義為起造人，在告訴人等之土地上興建
保齡球館，而須告訴人等出具「土地使用權同意書」用以申請建造執照時，因涉及第
三人之建物是否有權占用告訴人等之土地問題，自應徵得告訴人等同意，不得擅自為
之。乃原判決以：「是否以出租人（指告訴人等）名義申請建造執照，係由承租人（
指乙○○）選擇，....告訴人等既將土地出租與被告乙○○，並已收取租金，告訴人
等自有義務交付印章，以供申請建造執照」云云（見原判決第四面第七、第八行，第
七面第十二至十四行），逕認被告等無偽造「土地使用權同意書」之必要，亦難昭折
服。檢察官上訴意旨執以指摘原判決不當，非無理由，應認有撤銷發回更審之原因。
據上論結，應依刑事訴訟法第三百九十七條、第四百零一條，判決如主文。
中      華      民      國    八十九    年      二      月      十七    日
                              最高法院刑事第十二庭
                                  審判長法官  陳  炳  煌
                                        法官  陳  正  庸
                                        法官  陳  世  雄
                                        法官  高  金  枝
                                        法官  張  清  埤
      右正本證明與原本無異
                                              書  記  官
中      華      民      國    八十九    年      二      月    二十四    日


司法院資訊處製作；財團法人民間司法改革基金會備份。
